【裁判字號】    89,台上,520
【裁判日期】    890127
【裁判案由】    殺人
【裁判全文】
最高法院刑事判決                                八十九年度台上字第五二○號
    上訴人  甲○○
            乙○○
右上訴人等因殺人案件，不服台灣高等法院台南分院中華民國八十八年十月十四日第
二審更審判決（八十八年度上重更(三)字第三三二號，起訴案號：台灣台南地方法院檢
察署八十六年度偵字第一一六九○、一二五七八號），提起上訴，本院判決如左：
    主  文
原判決撤銷，發回台灣高等法院台南分院。
    理  由
本件原判決認定上訴人甲○○曾因妨害自由案經台灣高雄地方法院通緝，於民國八十
六年四月十五日為台南縣警察局玉井分局緝捕歸案，遭押多日。嗣經法院准予保釋
，乃懷疑係平日酒友毛正雄密告行蹤而被捕，因而懷恨在心，伺機報復。同年九月六
日下午二時許，甲○○與黃邱月秀及其弟即上訴人乙○○，基於共同押走毛正雄逼問
之犯意聯絡，三人共同駕駛小貨車，至台南縣官田鄉○○○路邊之「令宜檳榔攤」與
王漢文等人一同飲酒；甲○○又記起前隙，乃與黃邱月秀駕車至毛正雄住處，與毛正
雄喝二瓶啤酒後，甲○○藉故邀毛正雄同往「令宜檳榔攤」。毛正雄不疑有詐，自行
駕車隨同甲○○車輛前往「令宜檳榔攤」飲酒。席間甲○○質問毛正雄有無向警方密
告行蹤，毛正雄極力否認，乙○○不滿毛正雄說詞，拿酒潑向毛正雄，說：「你要死
了，還不知道」，經王漢文等人勸阻，乙○○始隱忍未發；甲○○復向毛正雄稱：「
這個結是你結的，需要你自己解」，乃強邀毛正雄另往他處解釋清楚，毛正雄迫於無
奈遂坐上甲○○車上，乙○○坐駕駛座，甲○○坐右前座，毛正雄則坐於二人中間，
黃邱月秀另坐於後車廂內，甲○○命乙○○開車，往台南縣南化鄉關化村九鄰西阿里
關一九九號渠等平日工作之工寮駛去。途中甲○○一再逼問毛正雄有無密告，並動手
毆打毛正雄頭部數下，毛正雄難耐痛楚，屈從稱是，甲○○更滿心不悅，於同日十七
時三十分許，車行至工寮，甲○○令黃邱月秀進入工寮內不得外出探看。甲○○與乙
○○二人，基於共同殺人之犯意，強押毛正雄下車，先以拳頭毆打毛正雄洩憤，毛正
雄欲逃離，甲○○將毛正雄架住，並命乙○○取來約二公尺長之鐵狗鍊一條，將毛正
雄雙手、脖頸繞一圈，面向車體緊綁在小貨車右後車架上；乙○○則持伊等所有之
扁擔一支，朝毛正雄背部及頭部亂棒揮打，致其受有「左頂枕部頭皮下局部出血、顱
底左中顱窩有少量硬腦膜下腔出血、左側肋膜腔後下方肋膜及軟組織出血」之傷痕，
因而陷於昏迷。甲○○、乙○○二人見毛正雄嘴唇發黑，乃將其解下，平放在工寮前
廣場前，置之不理，毛正雄終因出血過多且未送醫診治，導致「鈍力性顱腦及軀體損
傷」而死亡等情。因而將第一審關於甲○○、乙○○殺人部分之判決撤銷，仍論處其
共同殺人罪刑。固非無見。惟查：(一)判決不載理由者，當然違背法令，刑事訴訟法第
三百七十九條第十四款定有明文。所謂判決不載理由，係指依法應記載於判決理由之
事項不予記載，或記載不完備者而言。又有罪之判決書，對於被告有利之證據不採納
者，應說明其理由，同法第三百十條第二款亦著有規定。故有罪判決書對於被告有利
之證據，如不加以採納，必須說明其不予採納之理由，否則即難謂非判決理由不備之
違法。乙○○於警局曾供稱：「我因替我哥哥甲○○打抱不平，基於一時氣憤要教訓
毛正雄，而闖下大禍」；復於檢察官初訊時供謂：「我大哥（指甲○○）叫我從貨車
上取下扁擔毆打毛正雄，我打三、四下，我大哥叫我別下手太重，教訓一下就好」等
語（見八十六年度相字第一二五六號卷第八、二二頁）。倘若甲○○所供不虛，其囑
乃弟乙○○「別下手太重」「教訓一下就好」；不意乙○○竟「闖下大禍」，將毛正
雄毆擊致死。甲○○是否有殺人之犯意，即有再行探求之餘地。此等攸關殺人罪主觀
要件之事項，乙○○上開供詞究為實情抑為其兄迴護卸責﹖原判決並未就乙○○上開
辯詞說明其不予採信之理由，僅略述：「乙○○、甲○○身體壯碩、被害人不過中等
身材，苟出於教訓之意，予以毆打已足以竟其功，又何須拿鐵狗鍊鎖住毛正雄脖子，
再以鐵鍊扣於小貨車，然後持車上之扁擔毆打毛正雄後再由乙○○持扁擔朝毛正雄背
部及頭部亂棒揮打致被害人死亡﹖其所辯無殺人故意要無可取」等語。就甲○○所言
：「別下手太重」、「教訓一下就好」等語，仍無著墨，致判決理由未臻完備，本院
前次發回意旨迭有指明，原審仍記載不完備，遽行定讞，自不足以昭折服。(二)科刑判
決所認定之事實，與案內證據資料不相適合者，即屬證據上之理由矛盾，其判決當然
為違背法令。原判決事實認定：「甲○○、乙○○二人見毛正雄嘴唇發黑，乃將毛正
雄解下，平放在工寮前廣場前置之不理，毛正雄終因出血過多，且未送醫診治，導致
鈍力性顱腦及軀體損傷而死亡」等情。於理由內復說明：「被告甲○○、乙○○雖又
供稱：乙○○以扁擔揮打毛正雄頭部後，見其嘴唇發黑，即與甲○○將毛正雄解下急
救並開車送醫，惟於半途發現毛正雄已氣絕身亡，始將屍體載回棄屍云云。然查對此
有利之事項，被告乙○○於警局初訊、複訊、偵查及緝獲甲○○前在原審審理時，均
未提及，被告甲○○八十七年二月二十一日緝獲時亦未提及，甚至警訊時稱：其欲將
毛正雄送醫，乙○○不肯」等語，第查乙○○於警局捕獲當天在檢察官偵訊中既已供
稱：「我大哥叫我從貨車上取下扁擔毆打毛正雄，我打三、四下我大哥叫我別下手太
重，教訓一下就好，我看他眼睛合上，眼球有點上吊，我馬上解下鐵鍊，我看他仍有
些許氣息，我抱他搖他，看他沒氣了，我摸他，已沒鼻息了，我做人工呼吸，但
仍沒有回復氣息」；而甲○○於獲案之初警局初訊時亦供謂：「我跟他（指乙○○）
說你以狗鍊鍊住他（指毛正雄）的脖子，當然臉會發黑，還不趕快將他狗鍊打開，於
是他才將狗鍊打開，我見毛正雄臉發黑，還將毛正雄抱起跳一跳，並按壓心臟施救，
結果毛正雄雖有稍微還魂，鼻孔有氣息，……但不久就又沒有氣息」；於偵查中仍供
述：「我出來看，看到毛正雄被乙○○以鐵鏈綁在車上，以鐵鏈繞頭，臉部發黑，我
立即將他解下急救，後來毛正雄有再呼吸，我及乙○○將毛正雄平放在車上，我曾與
乙○○開車要送他去救醫，但半途看他已死亡了，再將車開回工寮」等語（見相卷第
二三頁，偵字第一八七七號卷第九、二九頁）。如果無訛，原判決認定甲○○、乙○
○以扁擔揮打毛正雄頭部後，見其嘴唇發黑，即將毛正雄解下，平放在工寮前廣場前
「置之不理」之事實，即與卷內證據資料不符。而乙○○、甲○○於檢警偵訊中既已
供述有為毛正雄施救及送醫之舉，原判決卻謂上訴人對此有利之事項，於審判前均未
曾提及，其事後之辯解不可採信等語。其採證亦有違證據法則。此等於審酌上訴人等
殺人之犯意及犯後之態度，關係至鉅，原判決理由既有矛盾，自足構成撤銷之原因。
(三)刑法第六十二條規定對於未發覺之罪自首而受裁判者減輕其刑。其所謂發覺，係指
偵查犯罪職權之公務員已知悉犯罪事實與犯罪之人而言。而所謂知悉，固不以確知其
為犯罪之人為必要，但必其犯罪事實，確實存在，且為該管公務員所確知，始屬相當
。如犯罪事實並不存在而懷疑其已發生，或雖已發生，而為該管公務員所不知，僅係
推測其已發生而與事實巧合，均與已發覺之情形有別。證人即高雄縣警察局旗山分局
警員林宏進，台南縣警察局玉井分局警員杜仁豐於原審更一審審理中，經承審法官詢
以：「當時如何知道毛正雄被害﹖」僅分別供證：「八十六年九月九日逮捕他之前，
有一婦人打電話進來旗山分局刑事組說一位逃兵通緝犯殺死一人，並說正要從旗山到
高雄去，要搭計程車，也說計程車號碼，所以帶人去旗山農工前埋伏，過三分鐘後我
們就攔下那計程車，問他有無殺死一位老芋（台語）……玉井分局刑事組長洪頂力說
有一位義刑無緣無故失」；「有人看到陳志誠、乙○○押毛正雄去山上，但找不到
人，我們知道他失」等語（見原審更一卷八十七年十一月十九日訊問筆錄）。則林
宏進於逮捕乙○○之前似僅懷疑有一位「老芋」或「義刑」「無緣無故失」，是否
確知毛正雄已被害身亡，即有推敲之餘地。而乙○○因逃兵通緝被捕後主動供述殺人
並帶警至作案地點尋獲毛正雄屍體，有無自首減刑之適用亦殊堪研求，原審認乙○○
被捕前，檢警機關已知其涉有重嫌，不符自首之要件，其法律之適用是否妥當，猶待
商榷。上訴意旨指摘原判決違法，尚非全無理由，應認原判決仍有撤銷發回更審之原
因。
據上論結，應依刑事訴訟法第三百九十七條、第四百零一條，判決如主文。
中      華      民      國    八十九    年      一      月    二十七    日
                              最高法院刑事第六庭
                                  審判長法官  紀  俊  乾
                                        法官  楊  商  江
                                        法官  黃  正  興
                                        法官  陳  東  誥
                                        法官  張  春  福
      右正本證明與原本無異
                                              書  記  官
中      華      民      國    八十九    年      一      月    三十一    日


司法院資訊處製作；財團法人民間司法改革基金會備份。
